【裁判字號】    95,台上,4129
【裁判日期】    950727
【裁判案由】    違反毒品危害防制條例
【裁判全文】
最高法院刑事判決            九十五年度台上字第四一二九號
    上  訴  人  甲○○  男  民.
                        弄29號（另案在台灣雲林監獄執行）
上列上訴人因違反毒品危害防制條例案件，不服台灣高等法院台
中分院中華民國九十五年三月二十九日第二審更審判決（九十四
年度上更(一)字第四０一號，起訴案號：台灣南投地方法院檢察署
九十二年度偵字第一二七五、一三九一號），提起上訴，本院判
決如下：
    主  文
原判決撤銷，發回台灣高等法院台中分院。
    理  由
原判決事實認定：上訴人甲○○明知海洛因係毒品危害防制條例
第二條第二項第一款所規定之第一級毒品，不得非法持有、販賣
；詎其原為供己施用，而於民國九十一、二年間在南投縣市等地
，以不詳價格向不詳姓名年籍之毒販購入若干數量之第一級毒品
海洛因後，基於販賣第一級毒品海洛因營利之概括犯意，將其所
購入之部分海洛因，自九十一年十一、十二月間某日起，至九十
二年三月上旬某日止，以高於購入成本之價格，並以其所有之BE
NQ廠牌行動電話一支（使用門號：0000-000-000號）為聯絡工具
，連續四次販賣第一級毒品海洛因給陳美珠，另又販賣第一級毒
品海洛因給Ａ２（真實姓名詳卷）一次，其交易情形如下：(一)、
上訴人自九十一年十一、十二月間某日起，至九十二年三月上旬
某日止，分別在南投縣南投市南崗工業區附近、中投公路台中縣
霧峰交流道下方、中投公路靠近台中市中興大學等處之路邊，連
續四次販賣第一級毒品海洛因給陳美珠，並均以上開第一級毒品
海洛因之買賣價金抵償上訴人先前積欠陳美珠之債款。其中三次
交易之數量均為半錢海洛因，買賣價金有二次係新台幣（下同）
七千元，一次係七千五百元；又另有一次交易之數量係一錢海洛
因，買賣價金為一萬五千元。上訴人因連續四次販賣第一級毒品
海洛因給陳美珠，共得款三萬六千五百元。(二)、上訴人另於九十
二年一月十六日晚上十一時至十二時之間，又在南投縣草屯鎮與
彰化縣芬園鄉交界之中投公路高架橋下，販賣海洛因一次給Ａ２
，得款三千元。嗣於九十二年三月二十日晚上七時二十分許，經
警循線於南投縣草屯鎮○○路六二七號前查獲，並經過上訴人之
同意，在其所駕駛車牌號碼為 BU-8568號自小客車之駕駛座上及
甲○○所穿長褲之口袋內扣得上訴人所有供己施用之海洛因三包
（合計淨重 3.6公克，包裝重0.75公克）及其所有供聯絡販毒所
用之BENQ廠牌行動電話一支、門號0000-000-000號 SIM卡一枚等
情；因而撤銷第一審之科刑判決，改判仍論處上訴人連續販賣第
一級毒品罪（累犯，處有期徒刑九年；BENQ廠牌行動電話一支、
門號0000-000-000號 SIM卡一枚，均沒收，如全部或一部不能沒
收時，追徵其價額；販賣第一級毒品所得共計新台幣三萬九千五
百元，均沒收，如全部或一部不能沒收時，以其財產抵償之）；
固非無見。
惟查：(一)判決不問其為如何之種類，均須敘述理由；所謂理由
，即說明判決主文所由構成之根據，如未為記載，或主文與事實
不相符合，或記載前後牴觸，均為判決不載理由，或所載理由矛
盾，其判決當然違背法令。原判決理由欄內引用證人陳美珠偵查
中之供詞（偵字第一二七五號卷第一一二頁、第一一三頁、第六
六頁）為證據，並為不利上訴人之認定（見原判決正本第四頁、
第五頁），惟在理由二之(二)又說明：「證人陳美珠在偵訊所為之
供詞，因未經具結，本院爰不採為認定被告犯罪之證據」等語（
見原判決正本第六頁）；則原判決就其理由已說明業經排除之證
據，復採為論罪之依據，自違證據法則。(二)法院審判之對象，
為起訴之犯罪事實；又毒品危害防制條例第四條第一項之販賣毒
品，不以販入後復行賣出為必要，祇要以營利為目的而有販入或
賣出，有一於此，其犯罪行為即為完成。本件檢察官起訴書之犯
罪事實欄記載：甲○○基於意圖營利販賣毒品之概括犯意，先向
姓名年籍不詳者，購入第一級毒品海洛因，再於不詳時間起至九
十二年三月二十日為警逮捕之日止，……多次販賣第一級毒品海
洛因予Ａ２及陳美珠等語；原判決事實欄記載：甲○○明知海洛
因係毒品危害防制條例第二條第二項第一款所規定之第一級毒品
，不得非法持有、販賣；詎其原為供己施用，而於九十一、二年
間在南投縣南投市或台中市區，以不詳價格向不詳姓名年籍之毒
販購入若干數量之第一級毒品海洛因，自九十一年十一月、十二
月起至九十二年三月上旬止，連續四次販賣海洛因予陳美珠、又
販賣予Ａ２一次等語；惟原判決理由並未說明認定上訴人於九十
一、九十二年起至九十二年三月上旬止，出售予陳美珠及Ａ２之
海洛因，係以供己施用之意思而販入並無販賣之意圖所憑之證據
及認定之理由，自有理由不備之違誤。又既謂以不詳價格向不詳
姓名之毒販販入海洛因，又謂嗣後以高於購入成本之價格賣予陳
美珠及Ａ２，亦有前後事實矛盾之違法。(三)毒品危害防制條例
第十九條第一項規定：「犯第四條至第九條、第十二條、第十三
條或第十四條第一項、第二項之罪者，其供犯罪所用或因犯罪所
得之財物，均沒收之，如全部或一部不能沒收時，追徵其價額或
以其財產抵償之」，此係採義務沒收主義，凡供販賣毒品所用或
因犯罪所得之財物，均應宣告沒收，不能沒收時，追徵其價額或
以其財產抵償之，法院無審酌之餘地；且該條並無「不問屬於犯
人與否沒收之」之要件，自仍應以沒收物為犯人或共犯所有為必
要。原判決主文宣告「BENQ廠牌行動電話一支、門號0000-000-0
00號 SIM卡一枚，均沒收，如全部或一部不能沒收時，追徵其價
額」；惟上開門號0000-000-000號 SIM卡一枚上訴人是否為所有
權人？抑僅為承租使用權人？原判決未予究明即予宣告沒收，亦
有違誤。以上，或為上訴意旨所指摘，或係本院得依職權調查之
事項，應認原判決仍有撤銷發回之原因。原判決其他認有裁判上
一罪關係部分暨敘明不另為無罪諭知部分，基於審判不可分原則
，併予發回。
據上論結，應依刑事訴訟法第三百九十七條、第四百零一條，判
決如主文。
中    華    民    國  九十五  年    七    月  二十七  日
                      最高法院刑事第十二庭
                          審判長法官  林  永  茂
                                法官  洪  文  章
                                法官  蘇  振  堂
                                法官  蕭  仰  歸
                                法官  何  菁  莪
      本件正本證明與原本無異
                                      書  記  官
中    華    民    國  九十五  年    七    月  二十八  日
                                                   Ｍ


司法院資訊處製作；財團法人民間司法改革基金會備份。
